臺灣高等法院高雄分院民事判決　　　　 110年度重上字第53號
上　訴　人　高雄市私立捷勝文理短期補習班站前分班

法定代理人　易煥民
訴訟代理人　楊啟志律師
　　　　　　林鼎越律師
上　訴　人　李宇凡（原名李俊明）

訴訟代理人　盧世欽律師 
上列當事人間請求給付違約金事件，上訴人對於中華民國110 年
2 月26日臺灣高雄地方法院109 年度重訴字第96號第一審判決，
各自提起上訴，本院於110 年10月27日言詞辯論終結，判決如下
：
    主      文
一、原判決關於命李宇凡給付高雄市私立捷勝文理短期補習班站
    前分班超過新臺幣肆佰萬元本息部分，及該部分假執行之宣
    告，暨訴訟費用（除確定部分外）之裁判均廢棄。
二、上開廢棄部分，高雄市私立捷勝文理短期補習班站前分班在
    第一審之訴及假執行之聲請均駁回。
三、高雄市私立捷勝文理短期補習班站前分班上訴及李宇凡其餘
    上訴均駁回。
四、第一、二審訴訟費用（除確定部分外）由李宇凡負擔百分之
    二十七，餘由高雄市私立捷勝文理短期補習班站前分班負擔
    。
    事實及理由
一、高雄市私立捷勝文理短期補習班站前分班（下稱捷勝站前分
    班）主張：伊於民國105 年11月19日與被上訴人即上訴人李
    宇凡（下稱李宇凡）簽訂高中講師合約書（下稱A 合約），
    於同年12月6 日再簽訂高中講師補充合約書（下稱B 合約）
    ，約定伊之英文課程與其之「宇凡英文」品牌（下稱系爭品
    牌）合作，合作期間自106 年7 月1 日至111 年6 月30日止
    ，由李宇凡選派宇凡英文團隊（下稱系爭團隊）之講師至伊
    處教授高中升大學英文課程。詎李宇凡於109 年1 月21日、
    同年2 月4 日，竟在高雄市○○區○○○路000 號4 樓之訴
    外人百博升大學補習班（下稱百博補習班）講授國中升高一
    英文考前猜題講座課程，並於同年5 、6 月間在百博補習班
    及高雄市鳳山區之訴外人仕強補習班講授升高一試聽英文課
    程，已違反B 合約第2 條之合約期間，李宇凡不可在高雄市
    其他補習班從事教學、授課之約定，伊得請求賠償懲罰性違
    約金新臺幣（下同）1,000 萬元。李宇凡於合作期間，又以
    系爭品牌與百博補習班合作，選派系爭團隊講師即訴外人范
    景諭（藝名范立，JAMESFAN，下稱范景諭）至百博補習班擔
    任高中英文課程講師，並派遣該團隊講師至高雄市之訴外人
    耘成補習班、易禾補習班及鴻揚補習班授課，違反B 合約第
    3 條之合約期間，李宇凡選派至伊處英文課之授課講師，不
    得以系爭品牌在高雄市其他補習班招生授課之約定，伊亦得
    請求懲罰性違約金1,000 萬元。另李宇凡擅自將伊學生名單
    及成績資料，交付百博補習班印發「宇凡高中英文」、「高
    雄中學黎○○」、「高雄中學馬○○」及「高雄女中趙○○
    」等學測英文15級分字樣之宣傳單（下稱系爭宣傳單），洩
    漏伊之訊息予第三人；復於109 年1 月2 、8 日，在伊之高
    一至高三英文課，向學生陳稱日後不在伊處開課、請學生協
    助其招生等不利伊之言論，影響學生上課權益及伊下年度招
    生，違反B 合約第5 條於合約期間保密及發言義務之約定，
    伊得再請求懲罰性違約金1,000 萬元。爰依B 合約第2 條、
    第3 條、第5 條約定，僅請求李宇凡賠償懲罰性違約金計1,
    500 萬元。並聲明：㈠李宇凡應給付捷勝站前分班1,500 萬
    元，及自起訴狀繕本送達翌日即109 年2 月6 日起至清償日
    止，按週年利率5 ％計算之利息。㈡願供擔保，請准宣告假
    執行（原審駁回捷勝站前分班其餘之訴部份，未繫屬本院部
    份，不予贅載）。
二、李宇凡則以：A 、B 合約所定之授課範圍僅以高中英文課程
    為限，伊雖在百博、仕強等補習班授課，但均係國中會考之
    考前猜題或國三升高一銜接課程，主要針對國三生介紹英文
    學習方法等，非屬高中英文，且捷勝站前分班自109 年4 月
    30日起已同意伊不再擔任109 年度、110 年度7 月入學之國
    三升高一新班（下稱高一新班）之英文課講師，由該分班另
    行聘任該課講師，縱使伊在其他補習班擔任高一新班英文講
    師，對其招生實無影響，自無違反B 合約第2 條約定。其次
    ，范景諭係獨立執業之英文講師，與伊無上、下隸屬關係，
    伊僅推薦范景諭至捷勝站前分班授課，經該分班同意由范景
    諭獨立開課，縱使范景諭另在百博補習課授課，伊要無違反
    B 合約第3 條之情形。又系爭宣傳單所載之黎○○、馬○○
    、趙○○等學生，均曾受教於伊及范景諭，且因成績優異而
    領取伊等支付之獎學金，該等學生姓名與成績本可透過學校
    榜單、詢問學生等方式得知，系爭宣傳單所載學生姓名與英
    文級分既屬公開資料，自非捷勝站前分班之營業秘密，伊不
    負保密義務。何況，該等資訊係由訴外人宇凡有限公司（下
    稱宇凡公司）人員交付百博補習班，非伊交付；至於伊在捷
    勝站前分班授課時，告知學生即將離開該班等言論，僅說明
    將來之授課安排，對該分班並無不利，均未違反B 合約第5
    條之約定。捷勝站前分班之請求，均無理由，且縱認伊構成
    違約情事，違約金亦屬過高等語置辯。
三、原審判決李宇凡應給付捷勝站前分班500 萬元，及自109 年
    2 月6 日起至清償日止，按週年利率5 ％計算之利息，並為
    准、免假執行之宣告，而駁回捷勝站前分班其餘之訴。捷勝
    站前分班就原審駁回請求其中1,000 萬元本息部分提起上訴
    ，聲明：㈠原判決不利於捷勝站前分班後開第2 項之訴部分
    廢棄。㈡李宇凡應再給付捷勝站前分班1,000 萬元，及其利
    息。㈢願供擔保，請准宣告假執行。李宇凡答辯聲明：上訴
    駁回。李宇凡提起上訴，聲明：㈠原判決不利於李宇凡部分
    廢棄。㈡捷勝站前分班於第一審之訴及假執行之聲請均駁回
    。捷勝站前分班就李宇凡上訴部分，答辯聲明：上訴駁回。
四、兩造不爭執事項：
  ㈠兩造於105 年11月19日簽訂A 合約，於同年12月6 日再簽訂
    B 合約，約定捷勝站前分班之英文課程與李宇凡之系爭品牌
    合作，合作期間自106 年7 月1 日至111 年6 月30日止。
  ㈡李宇凡於109 年1 月21日、109 年2 月4 日，在百博補習班
    講授「國中會考之英文考前猜題」及「一般英文講座」課程
    各1 次，並自109 年5 月19日起至同年6 月25日止，在百博
    補習班講授英文課程，另自109 年6 月1 日起，每週一在仕
    強補習班講授英文課程。李宇凡自109 年5 月19日起，在百
    博、仕強等補習班授課時，當年國中會考已結束。
  ㈢109 年4 月30日課程確認表（下稱系爭確認表）由捷勝站前
    分班製作，李宇凡簽名為真正。
  ㈣李宇凡以「宇凡高中英文」品牌與百博補習班合作，百博補
    習班於109 年1 月23日之前對外發送「宇凡高中英文」之宣
    傳單進行招生，該宣傳單並刊載范景諭擔任百博補習班之英
    文講師。 
  ㈤范景諭屬系爭團隊之成員，自108 年7 月起擔任捷勝站前分
    班之高一、高二英文班講師，其報酬由捷勝站前分班依A 、
    B 合約之約定拆帳後支付李宇凡，由李宇凡再轉付予范景諭
    。
  ㈥百博補習班之系爭宣傳單刊載「高雄中學黎○○」、「高雄
    中學馬○○」及「高雄女中趙○○」學測英文15級分之字樣
    ，而該等學生均為捷勝站前分班學員。
  ㈦李宇凡於109 年1 月2 日，在捷勝站前分班高一至高三英文
    課，向學生陳稱「但明年新高一…，我可能選擇不會留在這
    邊，可能去其他地方，再看狀況」、「所以，下周我會告訴
    你結果，假如情況有什麼變化，我會讓你知道，我明年就不
    會在這裡教新高一班」等語；於同年月8 日，在捷勝站前分
    班課堂向學生陳述「在1/2 的晚上，就是上禮拜四的晚上，
    我跟這裡的執行長我已經跟她談判完了，所以關於明年的升
    高一我就不會在這裡上課了」等語（下合稱甲言論）。
  ㈧李宇凡於109 年1 月8 日，在捷勝站前分班上課時，對學生
    陳稱「（03:52 ）如果同學覺得老師是reliable person ，
    值得信賴的人的話，I need your help，我需要你的協助，
    需要你協助，協助幫我招生。如果你們考完學測之後，然後
    你想要打工的同學可以跟我說，我可以Part-time 也可以fu
    ll-time 可以」、「（04:26 ）你在幫老師打工的過程中，
    你被我霸凌你就可以告我，這樣聽得懂嗎？我如果去教你一
    些不正當的招生話術，比如說：你去欺騙學弟妹阿，或怎麼
    樣的話。Anytime you can leave me anytime（任何時候你
    都可以離開我），知道嗎？懂不懂，我想走一個比較正式的
    比較正當的招生的方式跟管道，讓他們接觸到宇凡英文」等
    語（下合稱乙言論）。
  ㈨李宇凡在捷勝站前分班之領薪，於107 年係219 萬4,000 元
    ；於108 年係526 萬8,673 元；於109 年係467 萬5,000 元
    。
五、本件爭點：
  ㈠捷勝站前分班主張李宇凡違反B 合約第2 條約定，是否有據
    ？
  ㈡捷勝站前分班主張李宇凡違反B 合約第3 條約定，是否有據
    ？
  ㈢捷勝站前分班主張李宇凡違反B 合約第5 條約定，是否有據
    ？
  ㈣捷勝站前分班依B 合約第2 條、第3 條、第5 條約定，請求
    李宇凡給付懲罰性違約金，有無理由及數額若干？
六、本院判斷：
  ㈠捷勝站前分班主張李宇凡違反B 合約第2 條約定，是否有據
    ？
    捷勝站前分班主張李宇凡於A 、B 合約期間，至高雄市其他
    補習班從事教學、授課、招生之行為，違反B 合約第2 條約
    定等語。李宇凡則執前詞為辯。經查：
  1.兩造於105 年11月19日簽訂A 合約，於同年12月6 日再簽訂
    B 合約，約定捷勝站前分班之英文課程與李宇凡之系爭品牌
    合作，合作期間自106 年7 月1 日至111 年6 月30日止乙節
    ，為兩造所不爭執，並有A 、B 合約可憑（見原審109 年度
    審重訴字第6 號卷，下稱審重訴卷，第29至41頁），是李宇
    凡自106 年7 月1 日起至111 年6 月30日止，就英文課程之
    相關行為，應受A 、B 合約約定之拘束，可以認定。
  2.觀之B 合約（見審重訴卷第39頁），第2 條約定「乙方李俊
    明（‧‧‧即李宇凡）‧‧‧，在合約期間內，‧‧‧不可
    在高雄市其他補習班從事『教學、授課、投資、經營』行為
    ，乙方如違反此條款，除必須依上課年級計算，賠償甲方（
    即捷勝站前分班）每一年級1,000 萬元懲罰性賠款外，需再
    依甲方實際損害予以賠償」等語；而依A 、B 合約封面均載
    明「高中講師」，依文意解釋，兩造就A 、B 合約所約定之
    課程自應以「高中英文」教學相關行為為限，即李宇凡於A
    、B 合約期間，除捷勝站前分班外，不得在高雄市其他補習
    班從事與「高中英文」教學相關行為。又B 合約第2 條雖僅
    列舉「教學、授課、投資、經營」行為，惟捷勝站前分班係
    從事升大學之補教業，不具法律專業能力，且B 合約第2 條
    之約定目的既限制李宇凡於合約期間為高雄市其他補習班提
    供其英文教學相關之專業，使捷勝站前分班可獨享李宇凡教
    學資源之優勢，達吸引學生報班上課之效，依締約之目的解
    釋，B 合約第2 條之約定範圍，非僅限於字面之「教學、授
    課、投資、經營」之行為，舉凡與達成教學、授課目的相關
    之附隨行為，如課程廣告、招生‧‧‧等，均應屬李宇凡受
    B 合約第2 條約定限制之範圍甚明。
  3.李宇凡於109 年1 月21日、109 年2 月4 日，在百博補習班
    講授「國中會考之英文考前猜題」及「一般英文講座」課程
    各1 次乙節，為兩造所不爭執，固認屬實。然依捷勝站前分
    班所提出百博補習班之廣告所示，記載「決戰2020會考7 天
    體驗營」、「決戰會考A 計畫109 」、「決戰會考B 計畫10
    9 」等文（見審重訴卷第45至53頁），顯見李宇凡上開所為
    「國中會考之英文考前猜題」及「一般英文講座」課程，係
    就國三學生準備國中教育會考所開設，課程內容應屬國中英
    文範圍，依上開說明，自非B 合約第2 條之限制範圍，則捷
    勝站前分班主張李宇凡於109 年1 月21日、109 年2 月4 日
    ，在百博補習班之授課行為，違反B 合約第2 條約定，為不
    可採。
  4.李宇凡雖辯稱自109 年5 月19日起至同年6 月25日止，在高
    雄其他補習班，僅針對國三生介紹英文學習方法，非教授高
    中英文云云。查，李宇凡自109 年5 月19日起至同年6 月25
    日止，在百博補習班講授英文課程，另自109 年6 月1 日起
    ，每週一在仕強補習班講授英文課程。李宇凡自109 年5 月
    19日起，在百博、仕強等補習班授課時，當年國中會考已結
    束乙節，為兩造所不爭執，並有百博補習班文宣、仕強補習
    班臉書貼文可憑（見原審卷二第235 至239 頁），而109 年
    度國中教育會考係於109 年5 月16、17日舉行，並於同年6
    月5 日開放成績查詢乙節，為眾所周知之事，則李宇凡自10
    9 年5 月19日起至同年6 月25日止，在百博、仕強等補習班
    授課內容，衡情當無再講授國中英文之必要，參以李宇凡自
    陳：伊於108 年以前，均有在捷勝站前分班講授國三升高一
    之英文課程等語（見原審卷二第293 頁），足見國三升高一
    之英文課性質即屬高中英文先修課，依A 、B 合約應屬李宇
    凡負責授課之範圍，則李宇凡在高雄市其他補習班，對國三
    生教授高中英文先修課之行為，自應受B 合約第2 條約定之
    限制。而李宇凡自109 年5 月19日起，既在高雄市其他補習
    班教授高中英文課程，則捷勝站前分班主張李宇凡此行為違
    反B 合約第2 條約定，自屬有據。
  5.至捷勝站前分班雖另主張李宇凡於109 年4 月10、12日、10
    9 年5 月會考前，陸續至百博補習班各國中分班，協助高一
    新班招生，違反B 合約第2 條約定，並聲請傳訊證人陳智勉
    為證（見本院卷第201 、226 頁）。然查，證人即百博補習
    班負責人黃嘉文已證述：伊於109 年1 月，由李宇凡代表談
    系爭品牌之合作，正課是109 年7 月開課，‧‧‧但前面陸
    續有視聽講座，1 月開始有活動，‧‧‧講座約1 週1 次，
    ‧‧‧系爭品牌於講座派很多講師，‧‧‧李宇凡也有出現
    ，‧‧‧但伊不管內容，讓他們自己安排等語（見原審卷第
    87、88頁），並有捷勝站前分班提出百博補習班宣傳單、講
    座課表可憑（見原審卷第35至49頁）。黃嘉文現屬李宇凡合
    作對象，僅客觀說明雙方合作時點與模式，自無故為不利李
    宇凡證述之可能，且李宇凡對黃嘉文所述內容亦無表示反駁
    意見（見原審卷第91、121 、191 至202 、259 至261 、27
    9 至282 、295 至297 頁），黃嘉文上開所述應認可信。顯
    見李宇凡自109 年1 月起已與百博補習班達成同年7 月在該
    補習班開設升大學英文課之共識，並陸續配合百博補習班舉
    辦相關講座、活動，使109 年度入學之高一潛在新生獲悉百
    博補習班即將與李宇凡之團隊合作，提升高一新生至百博補
    習班報名109 年7 月新班意願，李宇凡此等配合行為之實質
    目的，亦求在百博補習班之新班開課有豐厚客源。然承前述
    ，既認B 合約第2 條約定目的係為保障捷勝站前分班於合約
    期間獨享李宇凡之教學優勢，而李宇凡於109 年7 月百博補
    習班新班開課之前，既已陸續配合百博補習班進行新班廣告
    活動，實已構成B 合約第2 條之違約行為，縱認李宇凡於10
    9 年4 月10、12日、109 年5 月會考前，陸續至百博補習班
    各國中分班，協助高一新班招生之行為屬實，亦不影響李宇
    凡構成B 合約第2 條違約之認定，故陳智勉已無傳訊必要。
  6.李宇凡又辯稱捷勝站前分班自109 年4 月30日起已同意伊不
    再擔任109 、110 年度7 月入學之高一新班英文課講師，伊
    得自109 年5 月19日起，在高雄市其他補習班教授高中英文
    課程云云，無非以系爭確認表為據。而系爭確認表由捷勝站
    前分班製作，李宇凡簽名為真正乙節，為兩造所不爭執，固
    認屬實，然稽之系爭確認表（見原審卷二第263 頁），除記
    載「‧‧‧李宇凡同意不再擔任‧‧‧捷勝站前分班109 、
    110 年度7 月入學之‧‧‧新生班英文課程講師，並同意捷
    勝站前分班另行聘請英文課程之講師‧‧‧」等語外，並無
    敘及捷勝站前分班同意李宇凡於A 、B 合約期間得至高雄市
    其他補習班教授高中英文課程之內容，本院自不能認定捷勝
    站前分班已免除李宇凡關於B 合約第2 條之限制，則系爭確
    認表無從為有利李宇凡之認定，故李宇凡上開所辯，不可採
    信。
  ㈡捷勝站前分班主張李宇凡違反B 合約第3 條約定，是否有據
    ？
    捷勝站前分班主張李宇凡於A 、B 合約期間，選派系爭團隊
    之講師，至高雄市其他補習班授課之事實，李宇凡雖以前詞
    為辯。查：
  1.觀之B 合約第3 條（見審重訴卷第39頁），約定「乙方（即
    李宇凡）保證其英文講師，於106 年7 月1 日起至111 年6
    月30日期間內，不再以宇凡英文、李維英文及JAMES 英文等
    品牌，於高雄市其他補習班招生授課。如乙方其英文講師違
    反此規定，乙方願意賠償甲方（即捷勝站前分班）1,000 萬
    元作為懲罰性違約金」等語；對照A 合約第1 條第6 款（見
    審重訴卷第31頁），約定「雙方同意在本班所開設之英文課
    程，以單一品牌（宇凡英文）招生，不得以雙品牌招生」、
    同約第3 條，約定「甲方負責之招生工作：‧‧‧乙方負責
    提供師資：‧‧‧李宇凡‧‧‧親自授課，其教學團隊之老
    師負責‧‧‧教學‧‧‧」等語，可見捷勝站前分班於A 、
    B 合約期間，僅負責招生作業，招生後除李宇凡親自授課外
    ，系爭團隊之老師亦負責教學等相關事項，李宇凡並保證系
    爭團隊之英文講師於同一期間，不再以系爭品牌到高雄市其
    他補習班從事高中英文之授課行為，另捷勝站前分班於同一
    期間之英文課，則受僅得以系爭品牌招生之限制，可先認定
    。
  2.李宇凡以「宇凡高中英文」品牌與百博補習班合作，百博補
    習班於109 年1 月23日之前對外發送「宇凡高中英文」之宣
    傳單進行招生，該宣傳單並刊載范景諭擔任百博補習班之英
    文講師等節，為兩造所不爭執，參以范景諭證述：109 年李
    宇凡告知百博補習班有個缺，因伊在高雄無自己的班，‧‧
    ‧李宇凡問是否要去上課，伊認為同屬性接近，有到百博補
    習班授課迄今，但由李宇凡與百博補習班討論上課事宜等語
    （見原審卷二第143 、145 頁），李宇凡對范景諭所述既無
    反對意見（見原審卷二第146 頁），且范景諭已具結擔保證
    言之真正性，范景諭所述應認可信。足見范景諭自109 年1
    月起之兩造合約期間，確有以系爭品牌在百博補習班授課之
    行為，可以認定。另系爭團隊於109 年間有派講師，至高雄
    市之耘成、易禾、鴻揚等補習班，以系爭品牌招生、授課乙
    節，除耘成、易禾、鴻揚等補習班廣告外（見原審卷二第11
    7 、119 、159 至161 頁），亦經李宇凡陳明在卷（見本院
    卷第189 頁），是李宇凡於A 、B 合約期間，派遣系爭團隊
    講師至高雄市其他補習班，以系爭品牌招生、授課之行為，
    亦可認定。則捷勝站前分班主張李宇凡構成違反B 合約第3
    條約定，亦屬有據。
  3.李宇凡雖辯稱與范景諭無隸屬關係，范景諭在百博補習班之
    授課屬獨立行為，伊無違約云云。然范景諭屬系爭團隊之成
    員，自108 年7 月起擔任捷勝站前分班之高一、高二英文班
    講師，其報酬由捷勝站前分班依A 、B 合約之約定拆帳後支
    付李宇凡，由李宇凡再轉付予范景諭乙節，為兩造所不爭執
    ，佐以范景諭復證述：伊屬系爭品牌之英文老師，李宇凡是
    CEO ，負責上課及協調其他老師上課的事情，李宇凡在捷勝
    站前分班同一時段開高一、高二課程，就找伊去搭配上課，
    伊在捷勝站前分班授課內容及時間都由李宇凡安排等語（見
    原審卷二第141 、142 頁）；又承前述，既認范景諭至百博
    補習班授課亦經由李宇凡安排，顯見范景諭係基於系爭團隊
    之成員，由李宇凡安排至捷勝站前分班、百博補習班授課，
    並由李宇凡支付其報酬，縱李宇凡與范景諭間無僱傭關係，
    仍無礙於范景諭屬李宇凡依B 合約第3 條所約定保證之英文
    講師，李宇凡上開所辯，不足為採。
  4.李宇凡又辯稱依系爭確認表，伊所屬系爭團隊之講師自109
    年4 月30日起，已得至高雄市其他補習班擔任高一新班講師
    云云。然承前述，既認系爭確認表僅敘明捷勝站前分班自10
    9 年度之高一新班起，英文課程講師由該補習班另行聘請，
    未曾載明免除李宇凡關於B 合約第3 條之限制，則李宇凡此
    部分所辯，亦無可採。
  5.李宇凡再辯稱捷勝站前分班就B 合約增列第3 條之限制，但
    未提供補償措施，對伊不公平云云。查：
  ⑴按於104 年12月16日修正公布勞基法第9 條之1 規定前，雇
    主以定型化契約與勞工為離職後競業禁止之約定，如有免除
    或減輕雇主之責任、加重勞工之責任、使勞工拋棄權利或限
    制其行使權利、或其他於勞工有重大不利益之情事，按其情
    形顯失公平者，依民法第247 條之1 規定，該約定為無效。
    又勞基法第9 條之1 第1 項、第3 項規定，未符合下列規定
    者，雇主不得與勞工為離職後競業禁止之約定：⑴雇主有應
    受保護之正當營業利益。⑵勞工擔任之職位或職務，能接觸
    或使用雇主之營業秘密。⑶競業禁止之期間、區域、職業活
    動之範圍及就業對象，未逾合理範疇。⑷雇主對勞工因不從
    事競業行為所受損失有合理補償。違反上開各款規定之一者
    ，其約定無效。其立法意旨乃在平衡保障雇主之營業秘密、
    正當營業利益，與勞工離職後就業之權益，是勞工於勞基法
    第9 條之1 規定修正公布前離職者，固無該規定之適用，惟
    該規定關於競業禁止約款之生效要件，非不得作為上述以定
    型化契約所為競業禁止約定是否顯失公平而無效之判斷標準
    （最高法院109 年度台上字第1616號判決意旨參照）。依上
    所述，兩造間之A 、B 合約並不具有人格、經濟及組織上從
    屬性，雖非屬勞雇關係，但B 合約第2 條、第3 條之約定，
    實質上已限制李宇凡及其所屬系爭團隊之講師，於合約期間
    ，不得從事競業行為，而具類似競業禁止約款之效果，則B
    合約第2 條、第3 條之約定，得否拘束李宇凡，非不得參考
    上開判決意旨之標準，以判斷B 合約第2 條、第3 條之約定
    ，對李宇凡是否顯失公平。
  ⑵捷勝站前分班主張伊與各課程教師之契約係個別擬定，未套
    用固定格式之範本，A 、B 合約係兩造商議所訂，非定型化
    契約。兩造自101 年開始合作，李宇凡即要求伊之英文課僅
    得以系爭品牌開課，以確保李宇凡之收益，致伊單方受限，
    但李宇凡自104 年至106 年間，竟陸續以系爭品牌在高雄市
    各大補習班開課，並由系爭團隊講師授課，出現不公平現象
    。兩造於105 年底續訂A 合約時，為求公平，再商議簽訂B
    合約，使兩造受限平等等語，並提出兩造101 年之合約（下
    稱C 合約）、捷勝站前分班與數學課教師合約（下稱D 合約
    ）、李宇凡於106 年在其他補習班開課之傳單、宣傳布條（
    下稱106 年傳單及布條）為證。查：
  ①依C 合約所示（見本院卷第207 至209 頁），兩造約定合作
    期間自101 年1 月1 日至106 年6 月30日止，計5.5 年；捷
    勝站前分班僅以系爭品牌招生，不得以雙品牌招生（捷勝站
    前分班原開設101 學年度高二、‧‧‧ANDY老師之英文課，
    不在此限）；李宇凡在合作期間，‧‧‧不可在高雄市其他
    補習班從事教學‧‧‧（李宇凡原任教於鳳山仕強補習班‧
    ‧‧不在此限）；李宇凡教學收入以約定學費依比例拆帳（
    合作期間高一‧‧‧以學生人數40％計算，高二‧‧‧以學
    生人數50％計算，高三‧‧‧以學生人數55％計算），可見
    兩造於101 年初次合作時，約定捷勝站前分班除ANDY老師既
    有課程外，僅得以系爭品牌向外招生，李宇凡本人則除仕強
    補習班既有課程外，亦不得至高雄市其他補習班教學。然觀
    之106 年傳單及布條（見本院卷第163 至171 頁），系爭品
    牌於106 年度陸續在易禾、金牌、金品等補習班開班授課，
    是李宇凡於C 合約期間，縱非由自身至高雄市其他補習班教
    學，形式上固無違反C 合約之約定，但其所屬系爭品牌之講
    師卻已到高雄市其他補習班開班、教學，實質上已破壞捷勝
    站前分班獨享李宇凡教學資源之優勢，是捷勝站前分班主張
    C 合約漏未約定系爭品牌（或系爭團隊講師）之競業限制，
    致李宇凡出現實質違約之情形，依兩造履約歷史以觀，該分
    班於105 年與李宇凡續約時，有必要就系爭團隊講師之行為
    加以約定，核屬有據。
  ②其次，比對兩造之A 、C 合約，可知A 合約係接續C 合約所
    訂，且合作期間改為5 年，而A 合約第一、㈡條僅約定李宇
    凡在合作期間，‧‧‧不可在高雄市其他補習班從事教學‧
    ‧‧（見審重訴卷第31頁）；另兩造之B 合約，第2 條約定
    固與A 合約第一、㈡條相同，但第3 條則增列李宇凡保證其
    英文講師‧‧‧不以系爭品牌在高雄市其他補習班招生授課
    （見審重訴卷第39頁），足認兩造於C 合約屆滿之續約時，
    捷勝站前分班於A 合約並未就系爭品牌部分為相關約定，約
    於105 年11月19日簽訂A 合約後之半個月，始於105 年12月
    6 日與李宇凡補簽B 合約，以杜上開李宇凡於106 年間實際
    出現之弊端。
  ③李宇凡雖辯稱：捷勝站前分班所屬執行長特助朱閔宏於106
    年6 月30日係以如不簽A 、B 合約，則不給付伊先前上課款
    項為由，要求伊儘速簽約，A 、B 合約非兩造商議後擬定云
    云，無非以朱閔宏與李宇凡之Line對話（下稱系爭Line對話
    ）為據（見本院卷第214 頁、原審卷第296 頁）。然觀之系
    爭Line對話（見原審卷第299 至302 頁），記載「朱閔宏：
    老師：上次給你的合約用印完了嗎？李宇凡：朱老師，合約
    內容完全不對等‧‧‧我真的沒辦法簽。朱閔宏：‧‧‧只
    要你遵守合約內容，‧‧‧不會用合約為難你，我們只想要
    你好好上課。李宇凡：我知道，『可以給我一點時間和律師
    討論一下』，裡面很多文字看起來都對我個人不利‧‧‧。
    ‧‧‧李宇凡：『但是這不是只是我自己授課的問題。你們
    要我代替別的講師承諾，我沒辦法』。『可以讓我的律師提
    出我方建議內容嗎？』‧‧‧這期款項可以給我了嗎？已經
    超過8 天‧‧‧如果我不簽，你們就不出帳嗎？‧‧‧朱閔
    宏：如果老師不簽，‧‧‧只能延後付款。李宇凡：‧‧‧
    我課已經上完，‧‧‧等於我整整做了3 個月白工‧‧‧朱
    閔宏：老師我跟你約明天下午，『你帶著私章，我帶出條款
    ，我們見面說』‧‧‧李宇凡：有事請教，我這次跟補習班
    合約是幾年？‧‧‧『好，我跟律師討論一下』。朱閔宏：
    沒問題，老師有任何疑問再跟我說」等語，可見李宇凡於補
    簽B 合約之前，捷勝站前分班已提供B 合約讓李宇凡審閱相
    當期間，李宇凡對B 合約之約定內容及於其所屬系爭品牌其
    他講師之授課限制甚為清楚，且以不對等、無法替其他講師
    做決定為由而明白告知無法簽約，捷勝站前分班與李宇凡就
    此部分之溝通過程，李宇凡亦數度表示要與所屬律師商量、
    徵詢律師之建議後再決定，捷勝站前分班亦同意李宇凡於取
    得律師建議後，雙方於翌日見面洽談簽約事宜，由朱閔宏攜
    帶B 合約，李宇凡有任何疑問均可再提出商議，足徵李宇凡
    簽署B 合約以前，已就「該約內容及於其他講師部分」向專
    業律師諮詢，且經深思熟慮後始同意簽約，A 、B 合約之簽
    訂自屬經兩造商議所為，可以認定。至系爭Line對話雖提及
    李宇凡已上課之款項，捷勝站前分班有遲延給付之情形，惟
    此僅屬捷勝站前分班是否構成C 合約債務不履行之情形，李
    宇凡於斯時既就B 合約簽訂與否向律師諮詢，大可一併向律
    師洽詢上開遲延付款之解決方式，要無可能僅因捷勝站前分
    班以付款要脅，即被動受迫簽訂B 合約。何況，縱捷勝站前
    分班就李宇凡之報酬債權構成債務不履行，李宇凡除報酬債
    權外，亦有債務不履行之損害賠償可向捷勝站前分班以訴請
    求，律師經李宇凡諮詢時，關於李宇凡上開顧慮與擔憂之點
    理應詳盡告知應對之策，李宇凡要無因此屈就補訂B 合約之
    理，故李宇凡抗辯B 合約係受迫簽約，未經兩造協議，不足
    採信。
  ④另就李宇凡之A 、B 合約，與D 合約（見本院卷第175 至17
    9 頁）相互比較，D 合約之約定期間為3 年、A 、B 合約為
    5 年；D 合約之拆帳比例，高一以總學費收入40％固定計算
    ，高二、高三則均係50％計算，大一微積分以60％計算，而
    承前述，A 、B 合約係以約定學費，依學生人數比例拆帳（
    高一為40％計算，高二為50％計算，高三為55％計算）；且
    D 合約條款內容、編排格式與A 、B 合約均不盡相同，顯見
    捷勝站前分班與李宇凡簽訂A 、B 合約之格式，與其他課程
    老師簽約格式、條件並非一致，自不能認為捷勝站前分班之
    合約屬定型化契約，且李宇凡就此利己事實，並未舉證以實
    其說，益徵捷勝站前分班主張各課程老師之合約均各自商議
    為可信。
  ⑶李宇凡又抗辯捷勝站前分班就B 合約第3 條之限制，未提供
    補償云云。按競業禁止所稱補償，不以明示為限，且補償亦
    無既定方式，如依約定事實客觀認定受僱者所受報酬高於與
    受僱者未受競業禁止之一般報酬水平等情形時，應認已受有
    補償。依A 合約第2 、3 條約定（見審重訴卷第31頁），甲
    方（即捷勝站前分班）負責行政管理、班級管理、收集所轄
    各校段模考卷、獎學金申請、學校大考成績統計、上課錄影
    、提出招生企劃所需之招生活動、方式、配合輔銷品、規劃
    招生目標等事項，可見捷勝站前分班與李宇凡合作期間，應
    支付相當人力、物力（含宣傳、廣告‧‧‧及教室等硬體設
    備之提供）；反之，依A 合約第4 條約定（見審重訴卷第33
    頁），乙方（即李宇凡）負責提供師資，李宇凡親自授課，
    其教學團隊之老師負責版本資優課程及隨班輔導、教學、課
    業輔導、教材、隨堂測驗、提出學期課程規劃等，是李宇凡
    僅負責英語課程師資、教材與課程內容之安排，就英文課程
    開班之成本負擔比例較小，又依A 合約第4 條約定，李宇凡
    為完成在捷勝站前分班英語教學之任務，顯無可能由其一己
    之力完成，尚須藉系爭品牌之其他講師與李宇凡分工，以團
    隊合作方式始能將系爭品牌之教學優勢發揮至極致，可見李
    宇凡與系爭品牌之其他講師本屬一體，缺一不可，是B 合約
    第2 條、第3 條之限制約定，解釋上當應以李宇凡與系爭品
    牌之其他講師屬整體考量所為約定。然承前述，既認捷勝站
    前分班就英文課部分，應負擔相關人力、物力等行政、營銷
    之主要成本，而李宇凡與系爭品牌之講師僅負責英文課程之
    提供，但李宇凡依A 合約第7 條約定（見審重訴卷第33頁）
    ，與捷勝站前分班約定學費之拆帳比例，自高一至高三，李
    宇凡依序可分配達40％、50％、55％，是捷勝站前分班提供
    予李宇凡與系爭品牌之其他講師全體之報酬比係逐年遞增，
    且比例超逾一半，捷勝站前分班就英文課程既應負擔主要營
    運成本，卻將幾近半數營收分配予李宇凡及其所屬團隊之講
    師取得，衡諸常情，捷勝站前分班若非基於對李宇凡及其所
    屬團隊講師之競業禁止所為補償，捷勝站前分班當無可能同
    意將英文課逾半數比例之收益分配予李宇凡及其所屬團隊講
    師，由捷勝站前分班單方承擔收、支失衡之風險，依上開說
    明，堪認捷勝站前分班對該等講師之競業禁止限制，已給付
    相當補償。
  ⑷依上所述，既認A 、B 合約係兩造商議後所簽訂，且捷勝站
    前分班就B 合約增列第3 條之限制，已對其他講師提供相當
    補償，依上開判決意旨，B 合約第3 條所為系爭品牌其他講
    師之競業禁止約定，對李宇凡並非顯失公平，李宇凡應受拘
    束，故李宇凡抗辯B 合約第3 條不公平，且未為適度補償云
    云，不足採信。
  ㈢捷勝站前分班主張李宇凡違反B 合約第5 條約定，是否有據
    ？
    捷勝站前分班主張李宇凡於B 合約期間，洩漏伊之訊息予第
    三人；復於109 年1 月2 、8 日，在伊之英文課堂，各以甲
    、乙言論為不利伊之言論，構成B 合約第5 條之違約等語。
    李宇凡則以前詞否認。查：
  1.依B 合約第5 條所示（見審重訴卷第39頁），約定「乙方（
    即李宇凡）及乙方協助授課之講師於甲乙方合作期間，及‧
    ‧‧均負有保密義務責任，不得以任何方式洩漏或公開本班
    『任何訊息』及個資予其他第三人，或在課堂上及網路上散
    播對補習班不利的言論。如乙方及其協助授課違反此規定，
    乙方願意賠償1,000 萬元作為懲罰性違約金」等語，而解釋
    契約，固須探求當事人立約時之真意，不能拘泥於契約之文
    字，但契約文字業已表示當事人真意，無須別事探求者，即
    不得反捨契約文字而更為曲解，B 合約第5 條既約定李宇凡
    於合約期間所負保密義務之範圍，及於捷勝站前分班之「任
    何訊息」，即捷勝站前分班所屬全部資訊，非僅以營業秘密
    為限，均屬李宇凡應保密之範疇至明。
  2.百博補習班之系爭宣傳單刊載「高雄中學黎○○」、「高雄
    中學馬○○」及「高雄女中趙○○」學測英文15級分之字樣
    ，而該等學生均為捷勝站前分班學員乙節，為兩造所不爭執
    ，並有系爭宣傳單可證（見審重訴卷第59頁）；參以捷勝站
    前分班所屬學生名單及學測成績，係該分班以電子郵件寄送
    宇凡公司後，由系爭團隊成員依李宇凡指示交付百博補習班
    乙節，亦經李宇凡自承在卷（見原審卷二第196 、253 頁）
    ，是捷勝站前分班所提供學生名單及學測成績當屬該分班之
    訊息，李宇凡並未舉證已經該分班同意，即將該分班之上開
    訊息提供百博補習班印製系爭宣傳單，則捷勝站前分班主張
    李宇凡違反B 合約第5 條保密義務之約定，核屬有據。
  3.李宇凡雖抗辯捷勝站前分班之上開訊息非屬營業秘密，且伊
    已取得學生同意云云。而按營業秘密，係指方法、技術、製
    程、配方、程式、設計或其他可用於生產、銷售或經營之資
    訊，而符合左列要件者：一、非一般涉及該類資訊之人所知
    者。二、因其秘密性而具有實際或潛在之經濟價值者。三、
    所有人已採取合理之保密措施者，營業秘密法第2 條定有明
    文。另按個人資料：指自然人之姓名、出生年月日、國民身
    分證統一編號、護照號碼、特徵、指紋、婚姻、家庭、教育
    、職業、病歷、醫療、基因、性生活、健康檢查、犯罪前科
    、聯絡方式、財務情況、社會活動及其他得以直接或間接方
    式識別該個人之資料，個人資料保護法（下稱個資法）第2
    條第1 款亦有明文。亦即個資法與營業秘密法保障之法益，
    並不相同，是舉凡合於營業秘密法第2 條所定要件者，即屬
    受法律值得保護之利益，縱該利益屬個人資料，亦受營業秘
    密法之相關保護，不以取得個人同意為必要，故李宇凡所辯
    業取得學生同意，即未構成洩漏營業秘密，容有誤會。況承
    前述，李宇凡依B 合約第5 條保密義務之範圍，及於捷勝站
    前分班之全部資訊，亦不因上開學生訊息是否合於營業秘密
    而異其認定。又李宇凡間接提供予百博補習班之上開訊息，
    既源於捷勝站前分班，縱李宇凡已取得學生本人同意，亦無
    從解免其洩漏該分班所提供學生訊息予第三人之違約行為，
    故其此部分抗辯，不足採信。
  4.捷勝站前分班雖主張李宇凡之甲言論已影響班內學員之客源
    、乙言論影響將來高一新生之招生，均屬對伊之不利言論云
    云。查，李宇凡於109 年1 月2 日，在捷勝站前分班高一至
    高三英文課，向學生為甲言論；李宇凡於109 年1 月8 日，
    在捷勝站前分班上課時，對學生為乙言論等節，為兩造所不
    爭執，並有錄影光碟、譯文可佐（見審重訴卷第65至77頁）
    ，固認屬實。然依甲言論所示，僅李宇凡向捷勝站前分班高
    一至高三之英文課學生，說明自身未來授課動向，核屬客觀
    、中立之陳述，而在場聽聞者均非來年高一新班之新鮮人，
    則甲言論對捷勝站前分班已在班就讀學員之聽課權益並無影
    響，自無因此致該分班流失已報班上課之舊生客源，不能認
    屬不利捷勝站前分班之言論。另觀之乙言論，李宇凡僅提及
    欲招攬即將畢業之高三生，於考完學測後，從事幫「宇凡英
    文」招生之打工，並無敘及其將成立新補習班，而承前述，
    兩造既約定於合約期間，捷勝站前分班僅以系爭品牌（即宇
    凡英文）招生，縱李宇凡號召該分班之學員幫「宇凡英文」
    招生，對捷勝站前分班亦無不利之情形。故捷勝站前分班主
    張李宇凡之甲、乙言論對其不利，構成B 合約第5 條之違約
    ，不足為採。
  ㈣捷勝站前分班依B 合約第2 條、第3 條、第5 條約定，請求
    李宇凡給付懲罰性違約金，有無理由及數額若干？
  1.按違約金有賠償性違約金及懲罰性違約金，前者以違約金作
    為債務不履行所生損害之賠償總額之預定，債權人除違約金
    外，不得另行請求損害賠償；後者則以強制債務履行為目的
    ，確保債權效力之強制罰，具有懲罰之性質，於債務人違約
    時，債權人除得請求支付違約金外，並得請求履行債務，或
    不履行之損害賠償（最高法院109 年度台上字第235 號民事
    判決意旨參照）。次按約定之違約金額過高者，法院得減至
    相當之數額，民法第252 條定有明文。再按違約金之約定，
    本諸契約自由之精神，契約當事人對於其所約定之違約金數
    額，本應均受約束。惟倘當事人所約定之違約金過高者，為
    避免違約金制度違背契約正義等值原則，法院得參酌一般客
    觀事實、社會經濟狀況及當事人所受損害情形，依職權減至
    相當之金額。又賠償性違約金及懲罰性違約金，約定目的、
    擔保功能與效力雖不相同，然均有上開規定之適用。
  2.承前所述，既認李宇凡之上開行為，分別構成B 合約第2 條
    、第3 條、第5 條之違約，又B 合約第2 條係約定「‧‧‧
    如違反此條款，除必須依上課年級計算，賠償甲方每一年級
    1,000 萬元懲罰性賠款外，需再依甲方實際損害予以賠償」
    ，依該內容可知1,000 萬元懲罰性賠款屬懲罰性違約金；同
    約第3 條、第5 條均明文約定該1,000 萬元屬懲罰性違約金
    ，而依上開說明，B 合約第2 條、第3 條、第5 條之違約金
    ，如約定之違約金過高，均有民法第252 條違約金酌減之適
    用。
  3.捷勝站前分班雖就李宇凡違反B 合約第2 條、第3 條、第5
    條之行為，合計請求1,500 萬元之懲罰性違約金，李宇凡則
    主張應予酌減。查：
  ⑴關於李宇凡違反B 合約第2 條部分：承前所述，兩造約定合
    約期間自106 年7 月1 日至111 年6 月30日止，而李宇凡迄
    至109 年1 月開始與百博補習班洽談合作，於109 年5 月19
    日起出現在高雄市其他補習班教授高中英文之違約行為，足
    認李宇凡已履約將近3 年，方於109 年年中違約，違約期間
    並不長；參以捷勝站前分班自陳：李宇凡自101 年起開始任
    教，如高一至高三均開班，一週約5 堂課。109 年6 月起僅
    開高二、高三班，一週約3 堂課。110 年6 月起僅開高三班
    ，一週約1 堂課等語（見本院卷第226 、239 頁），足見李
    宇凡仍有持續在捷勝站前分班授課之情形。又李宇凡在捷勝
    站前分班之領薪，於109 年係467 萬5,000 元乙節，為兩造
    所不爭執，本院審酌李宇凡雖違反B 合約第2 條專任授課之
    約定，但僅影響捷勝站前分班109 學年度高一新生班、110
    學年度之高一、高二班，暨李宇凡於109 年在該分班所得報
    酬額僅400 餘萬元，認B 合約第2 條約定之1,000 萬元之違
    約金尚屬過高，應核減此部分懲罰性違約金為200 萬元方屬
    適當。至捷勝站前分班雖主張伊減少4 成新生人數，營業額
    受損云云，惟捷勝站前分班就此利己事實，並未舉證以佐其
    說（見本院卷第157 、192 頁）。何況，我國人口近年呈少
    子化趨勢，且新生選報補習班之可能原因眾多，無從逕認與
    李宇凡之違約行為有關，故捷勝站前分班此部分主張，並不
    可採。
  ⑵關於李宇凡違反B 合約第3 條部分：考量兩造約定B 合約第
    2 、3 條之目的，係限制李宇凡及系爭團隊以系爭品牌，與
    高雄市其他高中補習班合作，以確保捷勝站前分班可獨享系
    爭團隊所累積過往教學成果所獲之招生利益。李宇凡既幾經
    考量始同意該條約定，竟於109 年之合約期間構成違約，實
    有違誠信。惟考量系爭品牌其他講師，其等知名度、教學經
    驗與技巧，仍與李宇凡有別，縱該等講師以系爭品牌在高雄
    市其他高中補習班授課，違約期間亦不長，且衡諸常情，我
    國對補教名師本人之信賴往往高於其所屬團對成員，家長與
    學生亦可能因授課老師非李宇凡本人，而降低報班上課意願
    ，對捷勝站前分班之影響亦屬有限；參以B 合約第3 條限制
    之競爭範圍及於高雄市全區，縱與捷勝站前分班合理招生範
    圍未重疊之其他高中補習班，亦屬李宇凡之系爭團隊受限之
    列，致系爭團隊之講師無法合理擴展客源，影響該等講師可
    獲得之收益，認B 合約第3 條約定之1,000 萬元違約金尚屬
    過高，應核減此部分懲罰性違約金為100 萬元方屬適當。
  ⑶關於李宇凡違反B 合約第5 條部分：李宇凡將捷勝站前分班
    之學生資料交付百博補習班，固違反B 合約第5 條之保密義
    務，惟承前述，考量李宇凡所交付學生資料之筆數有限，即
    使違反B 合約第5 條之情形，對捷勝站前分班所致影響尚屬
    輕微，認該條約定之1,000 萬元之違約金尚屬過高，應核減
    此部分懲罰性違約金為100 萬元為適當。
  ⑷依上所述，李宇凡就違反B 合約第2 條、第3 條、第5 條之
    約定，關於懲罰性違約金經酌減後，捷勝站前分班得請求之
    違約金計400 萬元（計算式：200 萬元+100萬元+100萬元＝
    400 萬元），逾此範圍，要屬無據。
七、綜上所述，捷勝站前分班依B 合約第2 條、第3 條、第5 條
    約定，請求李宇凡給付400 萬元，及自109 年2 月6 日起至
    清償日止，按週年利率5 ％計算之利息，為有理由，應予准
    許；逾此部分之請求，為無理由，應予駁回。原審就超過上
    開應准許部分，為李宇凡敗訴之判決，並為假執行之宣告部
    分均有未合。李宇凡上訴意旨就上開部分指摘原判決不當，
    求予廢棄改判，為有理由，爰由本院予以廢棄，改判如主文
    第2 項所示。至於上開應准許部分，原審判命李宇凡給付，
    並分別酌定相當擔保金額併予宣告假執行及免為假執行，經
    核尚無不合，李宇凡上訴意旨指摘原判決此部分不當，求予
    廢棄改判，為無理由，應予駁回。另捷勝站前分班上訴請求
    李宇凡應再給付1,000 萬元本息部分，亦屬無據，應由本院
    將捷勝站前分班此部分上訴駁回。又本件事證已明，兩造其
    餘攻防及證據，經斟酌後認為均不足以影響本判決之結果，
    爰不逐一論述。
八、據上論結，捷勝站前分班之上訴，為無理由；李宇凡之上訴
    ，為一部有理由，一部無理由，爰依民事訴訟法第450 條、
    第449 條第1 項、第79條，判決如主文。
中    華    民    國   110    年    11    月    24    日
                           民事第二庭
                                審判長法  官  黃國川
                                      法  官  李怡諄
                                      法  官  何佩陵
以上正本證明與原本無異。
如對本判決上訴，須於判決送達後20日內向本院提出上訴狀，其
未表明上訴理由者，應於上訴後20日內向本院提出上訴理由書（
均須按他造當事人之人數附繕本）。上訴時應提出委任律師或具
有律師資格之人之委任狀，並依附註條文規定辦理。如委任律師
提起上訴者，應一併繳納上訴審裁判費。
中    華    民    國   110    年    11    月    24    日
                                      書記官  陳旻萱
附註：
民事訴訟法第466條之1：
對於第二審判決上訴，上訴人應委任律師為訴訟代理人，但上訴
人或其法定代理人具有律師資格者，不在此限。
上訴人之配偶、三親等內之血親、二親等內之姻親，或上訴人為
法人、中央或地方機關時，其所屬專任人員具有律師資格並經法
院認適當者，亦得為第三審訴訟代理人。
第1項但書及第2項情形，應於提起上訴或委任時釋明之。